【裁判字號】    97,交抗,501
【裁判日期】    970819
【裁判案由】    聲明異議
【裁判全文】
臺灣高等法院高雄分院刑事裁定         97年度交抗字第501號
抗  告  人  高雄市政府交通局
受處分人    甲○○
上列抗告人因違反道路交通管理處罰條例聲明異議案件，不服臺
灣高雄地方法院中華民國97年7 月24日裁定（97年度交聲字第
1450號），提起抗告，本院裁定如下：
    主  文
抗告駁回。
    理  由
一、抗告意旨略以：本件受處分人甲○○因酒駕行為雖經臺灣高
    雄地方法院檢察署檢察官為緩起訴並命受處分人應向犯罪被
    害人保護協會臺灣高雄分會支付新台幣（下同）3 萬元確定
    在案，惟上開向國庫支付3 萬元部分，僅屬特殊之「處遇措
    施」，而非屬「刑罰」，自難認係行政罰法第26條第1 項所
    稱之「依刑事法律處罰」，而無「一行為不二罰」之問題。
    況緩起訴處分乃屬不起訴之一種，應依行政罰法第26條第2
    項之規定，仍得依違反行政法上義務規定裁處之，原裁定對
    於上情未加審酌而逕為原處分關於罰鍰49,500元部分予撤銷
    之裁定，自有未當，請予撤銷原裁定關於「罰鍰新臺幣肆萬
    玖仟伍佰元部分撤銷」部分，另為妥適之裁定等語。
二、本案經本院審理結果，認第一審裁定認事用法及關於罰鍰新
    臺幣肆萬玖仟伍佰元部分撤銷之結論均無不當，應予維持，
    並引用第一審裁定書記載之證據及理由（如附件）。
三、按觸犯刑事法律之犯罪行為，除得經檢察官之起訴，並由法
    院審理後，為有罪科刑、無罪、免訴、不受理、不付審理之
    裁判外，如檢察官認該行為所涉為死刑、無期徒刑或最輕本
    刑3 年以上有期徒刑以外之罪，於參酌刑法第57條所列事項
    及公共利益之維護，認以緩起訴為適當者，得定1 年以上3
    年以下之緩起訴期間為緩起訴處分，並同時命被告為一定之
    金錢給付，因該金錢給付係附隨於緩起訴處分之負擔，性質
    上雖非刑罰，惟就被告而言，仍不無被強制剝奪財產權之性
    質，仍屬其為犯罪所付出之代價，其於刑事訴訟程序中由檢
    察官命被告支付一定金額，乃剝奪其財產權之處罰，雖與刑
    法中罰金刑有異，無須經法院判決，應認仍屬被告犯罪，依
    刑事法律所為之處罰。而屬行政罰法第26條第1 項規定：「
    一行為同時觸犯刑事法律及違反行政法上義務規定者，依刑
    事法律處罰之」，所稱之「依刑事法律處罰之」。
四、本件異議人因酒後駕車經警攔查且測得呼氣酒精濃度高達
    0.63MG＼L ，違反道路交通管理處罰條例第35條第1 項第1
    款規定，經員警當場掣單舉發，同一行為復經臺灣高雄地方
    法院檢察署檢察官偵查後，以95年度偵字第21800 號為緩起
    訴處分，緩起訴期間為1 年，並命受處分人應向犯罪被害人
    保護協會臺灣高雄分會支付30,000元，嗣該緩起訴處分於95
    年9 月25日確定，異議人於期限內之95年10月19日履行上開
    緩起訴處分之負擔等情，有上開緩起訴處分書、臺灣高等法
    院高雄分院檢察署95年度上職議字第3288號處分書、中國國
    際商業銀行國內匯款申請書在卷可憑。原審因而本諸前揭行
    政罰法第26條第1 項本文之意旨，認本件對於性質相同之金
    錢裁罰，已經檢察官處以具有實質刑事處罰性質之緩起訴處
    分，即不得無就同一違規事實再處以相同類型之行政秩序罰
    。原處分機關就此未予詳查，仍對異議人科處罰鍰49,500元
    ，即有未恰，而裁定撤銷原處分關於科罰鍰4 萬9 千5 百元
    部分，另為不罰之諭知，經核即無不當，抗告人所執理由並
    不足取，本件抗告為無理由，應予駁回。
五、據上論結，應依道路交通案件處理辦法第26條，刑事訴訟法
    第412條，裁定如主文。
中    華    民    國    97    年    8     月    19    日
                刑事第一庭  審判長法  官  郭雅美
                                  法  官  張意聰
                                  法  官  莊崑山
以上正本證明與原本無異。
本裁定不得再抗告。
中    華    民    國    97    年    8     月    19    日
                                  書記官  葉淑華
附件：
臺灣高雄地方法院交通事件裁定        97年度交聲字第1450號
原處分機關  高雄市政府交通局
異  議  人  甲○○  男  31歲（民國○○年○○月○○日生）
即受處分人          身分證統一編號：Ｚ000000000號
                    住高雄市○○區○○路551號5樓
上列異議人因違反道路交通管理處罰條例案件，對於高雄市政府
交通局中華民國97年6 月11日所為之裁決處分（處分案號：高市
府交裁字第裁32-BO0000000號）聲明異議，本院裁定如下：
    主  文
原處分關於罰鍰新臺幣肆萬玖仟伍佰元部分撤銷。
前項撤銷部分不罰。
其他異議駁回。
    理  由
一、原處分意旨略以：異議人即受處分人甲○○於民國95年8 月
    19日上午8 時39分許，駕駛車牌號碼ZQ-2408 號自用小客車
    ，行經中華路與河南路路口時，經警攔檢，測得其呼氣酒精
    濃度達每公升0.63毫克，超過法定標準值，乃當場製單舉發
    ，爰依道路交通管理處罰條例第35條第1 項第1 款、違反道
    路交通管理事件統一裁罰基準及處理細則第43、44、67條及
    違反道路交通管理事件統一裁罰基準表規定，裁處異議人罰
    鍰新臺幣（下同）49,500元，吊扣駕駛執照12個月，並施以
    道安講習。
二、聲明異議意旨略以：異議人已因同一事件經臺灣高雄地方法
    院檢察署檢察官以95年度偵字第21800 號緩起訴確定，並已
    繳交緩起訴處分金30,000元予犯罪被害人保護協會臺灣高雄
    分會，原處分機關竟又裁決應處49,500元，基於同一事件不
    二罰之原則，原處分顯有違誤，為此聲明異議，請求撤銷原
    處分等語。
三、按汽車駕駛人，駕駛汽車經測試檢定，酒精濃度超過規定標
    準者，處15,000元以上60,000元以下罰鍰，並當場移置保管
    其車輛及吊扣其駕駛執照1 年，道路交通管理處罰條例第35
    條第1 項第1 款定有明文；且汽車駕駛人，有前述違反第35
    條第1 項規定之情形者，應接受道路交通安全講習，同條例
    第24條第1 項第2 款亦有明文。
四、按一行為同時觸犯刑事法律及違反行政法上義務規定者，依
    刑事法律處罰之，但其行為應處以其他種類行政罰或得沒入
    之物而未經法院宣告沒收者，亦得裁處之；前項行為如經不
    起訴處分或為無罪、免訴、不受理、不付審理之裁判確定者
    ，得依違反行政法上義務規定裁處之，行政罰法第26條定有
    明文。本條文之規定，乃明定對於人民違反公法上義務之行
    為，除因處罰之性質與種類不同，必須採用不同方法而為併
    合處罰，以達行政目的所必要者外，不得重複處罰之原則，
    以落實大法官釋字第503 號解釋揭示之「一行為不得重複處
    罰」之現代民主法治國家之基本原則，此由本條文之立法理
    由記載：「一行為同時觸犯刑事法律及違反行政法上義務規
    定時，由於刑罰與行政罰同屬對不法行為之制裁，而刑罰之
    懲罰作用較強，故依刑事法律處罰，即足資警惕時，實無為
    一事二罰再處行政罰之必要。且刑事法律處罰，由法院依法
    定程序為之，較符合正當法律程序，應予優先適用。但罰鍰
    以外之沒入或其他種類行政罰，因兼具維護公共秩序之作用
    ，為達行政目的，行政機關仍得併與裁處」即明。
五、刑事訴訟法第253 條之1 所指之緩起訴處分，其中檢察官命
    被告為金錢給付部分，並得為民事強制執行名義，受處分人
    因上開緩起訴處分而剝奪其財產權，主觀上此一金錢給付義
    務亦具有強制性、懲罰性，雖不若易科罰金係以支付金錢作
    為自由刑之替代，惟經由緩起訴處分條件之履行使其免於遭
    檢察官發動起訴程序，仍具有替代刑罰之效果，廣義而言，
    應屬於「實質刑事法律處罰」，而有行政罰法第26條第1 項
    「一事不二罰」規定之適用。法務部95年5 月25日法律字第
    0950700393號函雖謂：行政罰法第26條第2 項所稱「不起訴
    處分」包括「緩起訴處分」在內等語，然而，「緩起訴」處
    分之最終雖使被告免於刑事訴追之效果，與「不起訴」處分
    之效果相同，惟刑事訴訟法第253 條之1 第1 項係91年2 月
    8 日增訂，行政罰法則於94年2 月5 日公布，制定在後之行
    政罰法第26條第2 項僅臚列「不起訴處分或無罪、免訴、不
    受理、不付審理之裁判確定者」，而未將「緩起訴處分」納
    入，應係立法者有意排除，而非法律漏洞，且緩起訴處分既
    非不能證明行為人之犯罪事實，且有支付一定金額之實質處
    罰，自與上開行政罰法第26條第2 項列舉之不起訴處分等情
    形迥然有別，是仍無從遽為比擬而為相同之處置。如若不然
    ，則刑事被告經法院循審判程序判處罰金或得以易科罰金之
    拘役或有期徒刑，均得以援用行政法罰第26條第1 項之規定
    ，免於處以行政秩序罰之雙重不利益；至於藉由緩起訴處分
    而節省司法資源者，在基於實質懲罰目的而其財產權遭受剝
    奪之餘，卻仍需繳納一定金額之行政罰鍰，其結果勢必降低
    刑事被告接受緩起訴處分之意願，而反噬緩起訴處分替代繁
    複刑事審判程序之制度性機能。準此，行政罰法第26條第2
    項既未將緩起訴處分列舉其中，本於「例外規定從嚴解釋」
    之法理及前揭說明，自不能將條文中「不起訴處分」之範圍
    ，擴及於性質顯不相同之「緩起訴處分」（臺灣高等法院高
    雄分院97年度交抗字第162 號裁定亦同此意旨）。
六、經查：
(一)本件異議人係於95年8 月19日凌晨5 時許，在高雄市○○路
    錢櫃ＫＴＶ內與友人飲用酒類後，已達不能安全駕駛動力交
    通工具之程度，仍於同日上午8 時許，駕駛車號ZQ-2408 號
    自小客車欲前往高雄車站，於同日上午8 時39分許，途經高
    雄市○○路與河南路之交岔路口，因行車不穩，經警攔查並
    測得其呼氣之酒精濃度為每公升0.63毫克等事實，業據異議
    人於警詢、偵查中供承在卷（見警卷第2 頁、95年度偵字第
    21800 號卷第6 頁），且有高雄市政府警察局高警交字第B0
    0000000 號舉發違反道路交通管理事件通知單、酒精濃度測
    試表、刑法第185 之3 案件測試觀察紀錄表各1 紙在卷可佐
    （見本院卷第11頁、警卷第4 、6 頁），此部分事實堪以認
    定。
(二)又異議人為警查獲後，其酒後不能安全駕駛動力交通工具之
    行為，另經臺灣高雄地方法院檢察署檢察官以95年度偵字第
    21800 號為緩起訴處分，緩起訴處分期間為1 年，並命異議
    人應於緩起訴處分確定之翌日起2 個月內，向犯罪被害人保
    護協會臺灣高雄分會支付30,000元，嗣該緩起訴處分於95年
    9 月25日確定，異議人於期限內之95年10月19日履行上開緩
    起訴處分之負擔等情，有上開緩起訴處分書、臺灣高等法院
    高雄分院檢察署95年度上職議字第3288號處分書、中國國際
    商業銀行國內匯款申請書在卷可憑（見95年度緩字第3134號
    卷第2、7頁），上開事實亦堪認定。
(三)本件異議人違反道路交通管理處罰條例第35條第1 項第1 款
    之違規情節甚為明確。而本條所規定之裁處，除罰緩外，尚
    有吊扣駕照、移置保管車輛等處分，前者係對於過去違反義
    務行為處罰之秩序罰，後者則為對於預防將來再犯危險之管
    制罰；而對違規者科處行政秩序罰，與刑事制裁所欲達到保
    護交通安全之目的相同，是則處以較重之刑事制裁已足，無
    重複處罰之必要。從而，本諸前揭行政罰法第26條第1 項本
    文之意旨，本件對於性質相同之金錢裁罰，已經檢察官處以
    具有實質刑事處罰性質之緩起訴處分，即不得無就同一違規
    事實再處以相同類型之行政秩序罰。原處分機關就此未予詳
    查，仍對異議人科處罰鍰49,500元，即有未恰。
(四)另道路交通管理處罰條例第35條第8 項規定：「前項汽車駕
    駛人，經裁判確定處以罰金低於本條例第92條第3 項所訂最
    低罰鍰基準規定者，應依本條例裁決繳納不足最低罰鍰之部
    分。」從而，本件緩起訴處分命異議人向犯罪被害人保護協
    會臺灣高雄分會支付30,000元，似低於行政罰所裁處金額49
    ,500 元 ，應否依上開條例之意旨命異議人繳納不足最低罰
    鍰之部分，即有疑義。惟刑事訴訟法第253 條之2 第4 款命
    被告「向公庫或指定之公益團體、地方自治團體支付一定之
    金額」，非屬道路交通管理處罰條例第35條第8 項之「經裁
    判確定處以罰金」。蓋依文義解釋，檢察官之命被告支付一
    定金額，並非「經裁判確定處以罰金」。又檢察官命被告支
    付一定之金額，尚須被告同意，與法院之裁判性質上屬於司
    法裁判不同。再者，檢察官命被告支付一定金額，經被告同
    意後予以緩起訴，如被告不同意時，檢察官即聲請法院簡易
    判決處刑或提起公訴，被告仍有被法院判決處拘役或有期徒
    刑之自由刑之虞，一旦處拘役或有期徒刑時，則與該條例第
    35條第8 項經「裁判確定處以罰金」之僅限於罰金刑（財產
    刑）不同，且處拘役或有期徒刑如易科罰金尚不得抵繳交通
    罰鍰，故被告仍有同意緩起訴而支付一定金額之實益（法務
    部96年7 月2 日法檢字第0960802396號函示）。故檢察官於
    上開緩起訴時，已考量本件異議人前無犯罪前科紀錄，且於
    犯後坦承犯行，未造成重大損害等情，對異議人處以緩起訴
    之期間1 年，並經由異議人同意命其向犯罪被害人保護協會
    臺灣高雄分會支付30,000元，認異議人應知所警惕，無再犯
    之虞，對於公共利益之維護已無礙，自無再另處以捐款與原
    處分罰鍰差額之必要。
(五)至原處分裁處吊扣駕駛執照12個月及施以道路安全講習部分
    ，係預防將來再犯危險之管制罰，而有別於前揭針對已發生
    違規事實科處罰鍰之行政秩序罰，屬行政罰法第26條第1 項
    但書所稱之「其他種類行政罰」。原處分機關雖不得就該同
    一違規事實再處以「罰鍰」，然仍應科處罰鍰以外之行政罰
    （即吊扣駕駛執照及施以道安講習）。是原處分機關吊扣異
    議人駕駛執照12個月，及命異議人應接受道路安全講習，與
    金錢處罰為不同類型之行政罰，為達成遏阻酒後駕車之行政
    目的，自可併予處分，並無抵觸一事不二罰原則，故吊扣駕
    駛執照12個月及施以道安講習部分之原處分並無違誤，異議
    人就此部分之異議於法無據，應予駁回。
七、綜上所述，原處分機關上開罰鍰之行政裁罰，尚有未恰，就
    此部分之原處分應予撤銷，並為不罰之諭知。至原處分機關
    上開吊扣駕駛執照12個月及命異議人接受道路安全講習之行
    政裁罰，依上開道路交通管理處罰條例第35條第1 項第1 款
    、第24條第1 項第2 款、行政罰第26條第1 項但書之規定，
    核無不當，此部分異議，自屬無理由，應予駁回。
據上論斷，應依道路交通案件處理辦法第19條、第20條前段，裁
定如主文。
中    華    民    國    97    年    7     月    24    日
                  交通法庭    法  官  錢衍蓁
以上正本證明與原本無異。
如不服本裁定應於送達後5日內向本院提出抗告狀。
中    華    民    國    97    年    7     月    24    日
                              書記官  秦富潔


司法院資訊處製作；財團法人民間司法改革基金會備份。
